臺北高等行政法院裁定
                                      99年度訴字第2434號
原      告　財團法人苗栗縣私立親民啟能教養院
代　表　人　鄭遠祥（董事長）
被      告　內政部
代　表　人　江宜樺（部長）
訴訟代理人  李佳玲
上列當事人間身心障礙者權益保障法事件，原告不服行政院中華
民國99年10月5 日院臺訴字第0990103373號訴願決定，提起行政
訴訟，本院裁定如下：
    主  文
原告之訴駁回。
訴訟費用由原告負擔。
    理　由
一、按「原告之訴，有下列各款情形之一者，行政法院應以裁定
    駁回之。……十、起訴不合程式或不備其他要件者。」行政
    訴訟法第107 條第1 項第10款定有明文。次按行政訴訟法第
    5 條第2 項規定：「人民因中央或地方機關對其依法申請之
    案件，予以駁回，認為其權利或法律上利益受違法損害者，
    經依訴願程序後，得向高等行政法院提起請求該機關應為行
    政處分或應為特定內容之行政處分之訴訟。」人民依本條項
    規定提起課予義務訴訟，須以有否准之行政處分存在為前提
    。又所謂行政處分，係指行政機關就公法上具體事件所為之
    決定或其他公權力措施而對外直接發生法律效果之單方行政
    行為，此觀行政程序法第92條第1 項、訴願法第3 條第1 項
    規定自明。至行政機關所為單純事實之敘述（或通知）或理
    由之說明，既不因該項敘述或說明而生何法律上之效果者，
    自非行政處分，則行政機關自無行政訴訟法第5 條所稱對人
    民依法申請之案件予以駁回情事，人民自不得對之提起行政
    訴訟法第5 條第2 項規定之課予義務訴訟（最高行政法院98
    年度裁字第1250號裁定意旨可資參照）。
二、本件起訴意旨略以：
    原告主張行政訴訟法第5 條第2 項規定：「人民因中央或地
    方機關對其依法申請之案件，予以駁回，認為其權利或法律
    上利益受違法損害者，經依訴願程序後，得向高等行政法院
    提起請求該機關應為行政處分或應為特定內容之行政處分之
    訴訟。」本件原告係依身心障礙權益保障法第64條之規定請
    求被告訂定評鑑及輔導工作手冊，以維人民有所依循，於法
    並無不合。又訴願決定理由所列「私立身心障礙福利機構設
    立許可及管理辦法（依身心障礙權益保障法第63條第4 項訂
    定）、身心障礙福利機構設施及人員配置標準（依身心障礙
    權益保障法第62條第3 項訂定）、身心障礙福利機構投保公
    共意外責任保險保險範圍及保險金額規定（依身心障礙權益
    保障法第66條第2 項訂定）等」均與本案爭議要點無涉（身
    心障礙權益保障法第64條），故訴願決定殊嫌速斷並侵害人
    民法律利益，應予撤銷云云，並聲明：（一）訴願決定及原
    處分均撤銷。（二）訴訟費用由被告負擔。
三、經查：本件原告以被告98年2 月12日內授中社字第09807176
    37號函復，就陳請訂定身心障礙福利機構工作手冊一事，已
    錄案參攷，惟迄今並未有所作為，於99年6 月1 日再向被告
    陳請訂定工作手冊，以為身心障礙福利機構辦理教養業務之
    作業程序云云等情，此有原告99年6 月1 日申請書附於原處
    分卷可參（見原處分卷第2 頁），經被告以99年6 月15日內
    授中社字第0990012616號函復：「……二、為協助私人或團
    體設立身心障礙福利機構並有效經營及管理，本部依據『身
    心障礙者權益保障法』規定，訂有『私立身心障礙福利機構
    設立許可及管理辦法』、『身心障礙福利機構設施及人員配
    置標準』、『私立身心障礙福利機構財務收支處理要點』、
    『身心障礙福利機構辦理身心障礙者托育養護費收費原則』
    、『身心障礙福利機構投保公共意外責任保險保險範圍及保
    險金額規定』及『身心障礙者托育養護定型化契約書範本』
    等相關子法，合先敘明。三、依前述所訂之法規內容，從機
    構之申請設立、建築物規劃設計、硬體設施建置、相關工作
    人員資格、配置與職掌、內部督導管理及會計財務處理、與
    服務使用者之契約書簽訂及托育養護費收取，暨機構之縮減
    規模、擴充或遷移等均有明確規範，足供機構辦理身心障礙
    服務之依循；另為了解機構之實際運作狀況並促進機構服務
    績效與發展，各級主管機關除平時查核外，亦訂有評鑑辦法
    並依法辦理評鑑，適時提供機構必要之諮詢、輔導與協助。
    四、綜上，各機構宜就自身經營規模、服務類型、服務項目
    及服務對象之特性與需要，依據上開相關法規內涵並參考主
    管機關評鑑、輔導之相關建議或本部編訂之『身心障礙福利
    機構經營管理參考資料彙編』，或藉由觀摩其他績優機構之
    實務經驗，自行研議修訂內部適用之工作手冊以供相關工作
    人員運用，且應積極致力發展有別於其他機構經營之特色或
    增進身心障礙者福祉之創新服務，方不失辦理社會福利事業
    之初衷」等語（見原處分卷第4 頁、第5 頁）。經核該函內
    容，僅係就協助私人或團體設立身心障礙福利機構並有效經
    營及管理，訂有相關法規可資依循，其性質係屬事實之敘述
    及理由之說明，並非就公法上具體事件所為之決定或其他公
    權力措施，且其對外亦未直接發生法律效果，故該函顯非屬
    行政處分。原告對被告非為行政處分之99年6 月15日內授中
    社字第0990012616號函文提起行政訴訟，於事實及理由欄內
    記載提起行政訴訟法第5 條第2 項之訴訟，揆諸前揭說明，
    應屬起訴不備其他要件，又不能補正，自難認合法。訴願決
    定不予受理，並無不合。至於原告於訴之聲明欄記載：「原
    決定及原處分均予撤銷。」為撤銷訴訟之記載，誠如上述，
    被告99年6 月15日內授中社字第0990012616號函，非行政處
    分，原告自不得提起撤銷之訴，縱原告之本意係提起撤銷訴
    訟，亦不合法。又原告本意係提起課予義務訴訟，因有上述
    不合法存在，爰不另令其補正聲明，併此敘明。從而，原告
    提起本件行政訴訟，顯非合法，應予駁回。
四、依行政訴訟法第107 條第1 項第10款、第104 條、民事訴訟
    法第95條、第78條，裁定如主文。
中　　華　　民　　國 　100 　 年　　 3  　月　　 9　　日
            臺北高等行政法院第一庭
                            審判長法  官  王立杰
                                  法  官  蘇嫊娟
                                  法  官  許麗華
上為正本係照原本作成。
如不服本裁定，應於送達後10日內向本院提出抗告狀（須按他造
人數附繕本）。
中　　華　　民　　國 　100 　 年　　 3  　月　　10　　日
            　　　　　　　　　 　 書記官  林淑盈